臺灣臺南地方法院臺南簡易庭民事判決
110年度南簡字第1850號
原      告  黃華南  
被      告  南一旅行社有限公司

法定代理人  戴麗華  

上列當事人間請求返還不當得利事件，經本院臺南簡易庭於民國
111年3月15日言詞辯論終結，判決如下：
    主      文
原告之訴駁回。
訴訟費用由原告負擔。　　　　
    事實及理由
壹、程序方面：按原告於判決確定前，得撤回訴之全部或一部。
    但被告已為本案之言詞辯論者，應得其同意；訴之撤回應以
    書狀為之。但於期日，得以言詞向法院或受命法官為之，民
    事訴訟法第262條第1項、第2項分別定有明文。本件原告起
    訴時聲明第1項原係請求：「一、被告應給付原告新臺幣（
    下同）177,744元（相當於租金之不當得利120,000元+水電
    費10,000元+紙張文具1,000元+出國用胸章、行李排護照套1
    ,000元+農健保差價15,744元+品保協會永保基金30,000元）
    。」嗣於民國111年1月6日言詞辯論期日當庭撤回有關「紙
    張文具1,000元」、「出國用胸章、行李排護照套1,000元」
    部分之請求，依上開規定，尚無不合，應予准許。
貳、實體方面：
一、原告起訴主張：
　㈠被告公司原係原告所獨資經營，並向原告之配偶陳美嬌租用
    門牌號碼臺南市○○區○○路00號建物（下稱系爭21號建物）作
    為公司所在地辦公，嗣因被告經營不善，原告遂與被告之職
    員戴麗華（現為被告公司之法定代理人）商討經營權買賣事
    宜，雙方約定由原告以40萬元之代價將被告之經營權轉讓予
    戴麗華，並簽訂經營權暨出資買賣契約書。詎被告於107年8
    月5日簽約完成後，一直占用舊址辦公，遲未遷往公司新址
    即臺南市○區○○○街000○0號，致原告遭國稅局來函到場說明
    ，其後被告延至108年9月或10月始搬遷至新址辦公，被告自
    應就該段期間之開支負給付之責任，爰依法提起本件訴訟。
  ㈡茲將原告請求之項目及金額臚列於下：　　
    ⒈相當於租金之不當得利（房租）120,000元：
　　　⑴系爭21號建物係原告向配偶陳美嬌所承租作為被告公司
        之辦公地點，每月租金20,000元，然被告於107年8月5
        日經營權轉讓後遲不搬往公司新址即「臺南市○區○○○街
        000○0號」，仍持續占用公司舊址即「臺南市○○區○○路0
        0號」辦公，受有相當於租金之不當得利；又因原告亦
        居住在系爭21號建物內，是原告請求被告應給付自107
        年8月5日起至108年7月4日止（共計12個月）之半數租
        金即每月10,000元之房租，共計120,000元。
　　　⑵被告雖辯稱其無系爭21號建物鑰匙，亦無占用系爭21號
        建物云云，惟原告之家人均居在系爭21號建物內，且系
        爭21號建物位於大馬路上，為維護被告安全，原告才未
        將鑰匙給予被告，且若被告未占用該建物，如何辦公？
        是被告所辯並不足採。
　  ⒉水電費10,000元：被告既自107年8月5日起至108年7月4日
      止占用舊址辦公，則原告自得請求該段期間之水電費，而
      以系爭21號建物每月水電費2,000元計算，被告應給付之
      水電費共計10,000元（2,000元/2×12月）。
　　⒊農健保價差15,744元：被告之經營權於107年8月5日簽約變
      更後，遲未辦理負責人變更，致原告仍為被告之掛名負責
      人，需繳交健保費1,672元，嗣原告自辦農保，僅需繳納
      保費338元，爰請求自107年8月5日起至108年7月4日止原
      告多繳納之農健保差額15,744元。
    ⒋品保協會永保基金30,000元：被告為讓顧客放心暨提升服
      務品質，乃加入旅行業品保協會，而品保協會永保基金一
      開始係原告所繳納，嗣被告經營權轉讓後，依經營權暨出
      資買賣契約書第8條約定，被告法定代理人戴麗華同意提
      供業務經理乙職予原告，自本契約簽署日起算2年，以代
      品保永保基金30,000元之價金，豈料，被告未依約提供業
      務經理乙職予原告掛名，致原告未領得補助金，是被告違
      反契約約定，應給付品保協會永保基金30,000元予原告。
  ㈢並聲明：被告應給付原告177,744元（原告就「紙張文具1,00
    0元」、「出國用胸章、行李排護照套1,000元」部分之請求
    雖撤回，然未更正聲明）。
二、被告辯稱：
　㈠被告不爭執與原告就經營權之買賣、轉讓等事宜於107年8月
    簽約完成，然否認過戶後拒不搬遷至公司新址即「臺南市○
    區○○○街000○0號」。　
　㈡針對原告請求之項目暨金額，茲答辯如下：　
　　⒈相當於租金之不當得利（房租）120,000元部分：被告公司
      於107年8月5日經原告與戴麗華合意轉讓經營權後，遲至1
      08年1月1日始申請辧理出資過戶等事項變更，被告同時亦
      將工商登記地址遷至臺南市○區○○○街000○0號之新址，是
      原告主張被告占用舊址辦公，顯與客觀事實不符：
      ⑴原告並未提出任何證據證明被告有占用系爭21號建物辦
        公之事實，空口陳稱，實不足採。
　　　⑵原告於原證1明細表中記載「房租12個月、自107年8月5
        日起至108年8月5日止」，以此主張被告占用系爭21號
        建物辦公之事實存續期間為12個月。惟其於起訴狀中卻
        又稱「被告遲至7個月後始搬出舊址到新址萬年七街500
        之2號」，前後說法顯然不一。
　　　⑶實則，被告於108年1月1日前仍由原告獨資並擔任負責人
        ，原告僅給予被告兩台電腦及小櫃子，其餘屋內東西均
        屬原告所有，且被告亦無系爭21號建物之鑰匙，進出尚
        需致電原告開門始能進入，原告之家人亦均居住其內，
        被告何來占用系爭21號建物辦公之情？況原告在系爭21
        號建物辦公時，亦從未見過原告有交付租金予其配偶，
        是原告主張被告須支付自107年8月5日起相當於租金之
        不當得利，顯於法未合。
    ⒉水電費10,000元部分：被告既未無權占用系爭21號建物之
      情，客觀上不可能造成原告之任何支出，是原告請求被告
      給付水電費，顯無理由。
    ⒊農健保價差15,744元部分：
　　　⑴此部分價差係原告於經營權轉讓時自己拿現金要求被告
        去繳付（共付15,774元），是原告既自己願意給付，自
        不可向原告請求。
　　　⑵公司負責人之變更有時效性，被告均有遵期辦理，原告
        此部分請求於兩造簽訂經營權暨出資買賣契約書時，被
        告已補付給原告，且自108年以後即由被告繳納，益證
        原告此部分之請求為無理由。　
    ⒋品保協會永保基金30,000元部分：被告加入品保協會時雖
      僅需繳納一次永保基金30,000元，此後無庸再繳納，惟以
      掛名業務經理，作為品保永保基金3,000元之對價，係屬
      違法，是原告此部分請求毫無依據。
  ㈢並聲明：
    ⒈原告之訴駁回。
    ⒉如受不利之判決，被告願供擔保，請准宣告免為假執行。
三、本院之判斷：
　㈠經查：原告就其對被告之公司經營權及出資，於109年4月17
    日，與戴麗華簽訂「經營權暨出資買賣契約書」，雙方並約
    定：「原告同意以40萬元出售其對被告公司之經營權及出資
    （其中25萬元已於107年8月5日給付），原告自107年8月5日
    起僅為被告公司之掛名負責人，原告應於簽約時（即109年4
    月17日）交付公司大小章、公司全部存簿與營業相關文書予
    戴麗華，直至辦理公司負責人變更登記完畢之日止」；而被
    告之公司所在地原登記在台南市○○區○○路00號，係於108年2
    月14日辦理變更登記遷移至臺南市○區○○○街000○0號1樓，被
    告之公司負責人則於109年8月17日辦理變更為戴麗華等情，
    有兩造不爭執真正之經營權暨出資買賣契約書、被告之公司
    變更登記表在卷可稽，堪認為真實。
　㈡原告請求被告給付相當於租金之不當得利（房租）120,000元
    、水電費10,000元部分：
　　⒈按主張不當得利請求權之原告，係因自己之行為致造成原
      由其掌控之財產發生主體變動，則因該財產變動本於無法
      律上原因之消極事實舉證困難所生之危險自應歸諸原告，
      始得謂平。是以原告對不當得利請求權之成立要件應負舉
      證責任，亦即原告必須證明其與被告間有給付之關係存在
      ，且被告因其給付而受有利益以及被告之受益為無法律上
      之原因，始能獲得勝訴之判決（最高法院91年度台上字第
      1673號民事裁判參照）。本件原告雖主張被告無權占用系
      爭21號建物，致被告受有相當於租金、水電費等不當得利
      云云，惟此為被告所否認，則依前開說明，原告自應就被
      告係無法律上原因而受有利益乙節負舉證之責。
　　⒉原告主張被告自107年8月5日起至108年7月4日止（共計12
      個月）無權占用系爭21號建物而受有不當得利（租金、水
      電費），無非以被告遲遲未辦理公司所在地之變更及未遷
      出為其論據，然原告亦自陳被告並無系爭21號建物之鑰匙
      ，因其與配偶均居住在系爭21號建物之二樓（本院卷第10
      2頁），是被告辯稱其無系爭21號建物之鑰匙、出入均需
      經原告之同意乙節，尚堪憑採。
　　⒊是以，被告既無系爭21號建物之鑰匙、出入均需經原告之
      同意，則被告縱有占有、使用系爭21號建物之情事，亦係
      經由原告之同意始能占有、使用，而原告既已同意被告占
      有、使用系爭21號建物，被告縱受有利益，亦非無法律上
      之原因，易言之，原告就「被告之受益為無法律上之原因
      」乙節，並未能舉證以證明之，是原告請求被告給付相當
      於租金之不當得利（房租）120,000元、水電費10,000元
      部分，均無理由。     
　㈢農健保價差15,744元部分：系爭「經營權暨出資買賣契約書
    」之立約當事人為原告與戴麗華，已如前述，則依約負有變
    更負責人之義務者，應為該契約當事人之一，自非笫三人之
    被告，是原告主張因遲未辦理負責人變更，致原告多繳納農
    健保差額15,744元乙節，縱然屬實，然該負擔該損害者，自
    非無義務之被告，是原告請求被告給付此部分之損失，亦無
    理由。 
  ㈣品保協會永保基金30,000元部分：系爭「經營權暨出資買賣
    契約書」第8條雖約定：戴麗華同意予原告掛業務經理職，
    自本契約簽署日起算2年，以代品保永保基金3萬元之價金，
     然被告既非該契約之當事人，縱未依約提供業務經理乙職
    予原告掛名，自無違反契約約定之情事，是原告請求被告給
    付品保協會永保基金30,000元，亦無理由。　　　　
四、綜上所述，原告既能未舉證證明被告係無法律上之原因而受
    有利益，亦未能證明被告應負系爭契約之履行義務，從而，
    原告訴請被告應給付177,744元，均為無理由，應予駁回。
五、據上論結，本件原告之訴為無理由，依民事訴訟法第436條
    第2項、第78條，判決如主文。
中　　華　　民　　國　　111 　年　　3 　　月　　29　　日
                  臺灣臺南地方法院臺南簡易庭
                        法  官  洪碧雀
以上正本證明與原本無異。
如不服本判決，應於送達後20日內向本院提出上訴狀（須附繕本
）。如委任律師提起上訴者，應一併繳納上訴審裁判費。
中　　華　　民　　國　　111 　年　　3 　　月　　29　　日
                        書記官  林政良